臺灣高等法院臺中分院民事判決　九十年度上字第二七八號
　　　上　訴　人
　　　即被上訴人　丙○○
　　　　　　　　　乙○○
　　　訴訟代理人　李鴻志
　　　上　訴　人　甲○○○
　　　複　代理人　楊仕正
　　　被　上訴人　丁○○
右當事人間拆屋還地事件，上訴人對於中華民國八十九年十二月二十六日臺灣臺中地
方法院八十九年訴字第四一一號第一審判決提起上訴，本院判決如左：
      主      文
上訴駁回。
第二審訴訟費用由上訴人甲○○○負擔四分之三，餘由上訴人丙○○、乙○○負擔。
      事      實
甲、上訴人甲○○○提起上訴部分：
Ａ、上訴人甲○○○方面：
一、聲明：求為判決：
（一）原判決關於甲○○○部分， 除准免假執行部分外廢棄。
（二）右廢棄部分，被上訴人在第一審之訴及其假執行之聲請均駁回。
（三）如受不利之判決，願供擔保，請准免予假執行。
二、陳述：除與原判決所載相同部分予以引用外，補稱：
（一）台中市中山地政事務所至現場測量，其測量方法並非以確定經界之方式為之，
      其測量結果並非正確，原審據以判決上訴人之房屋坐落於被上訴人丙○○、乙
      ○○所有之系爭土地上，即非正當。
（二）台中市中山地政事務所複丈成果圖所繪系爭台中市○區○○段七小段四地號土
      地（以下稱系爭土地），與隔鄰同段四之三五、四之三七地號土地之經界線，
      並非正確，系爭土地與同段四之三五、四之三七地號土地之經界線，應以上訴
      人甲○○○所提照片所示原有圍牆為界。因該圍墻在民國四十年時即已存在，
      嗣於七十七年間，被上訴人丙○○、乙○○之父親（即地號４之原所有人）為
      興建停車場，而重新修砌該圍牆，鄰居的認知中亦是如此，該里（中正里）里
      長侯春貴亦知悉此圍墻之存在。
（三）依原判決理由三之（一）所載，被上訴人丁○○占有使用之編號Ａ２部分地上
      建物為軍方所有之眷舍，依聯合勤務總司令部政戰部所提供資料顯示，該眷舍
      並未占用被上訴人丙○○、乙○○所有之系爭土地，眷舍所占土地應為地號４
      之三七、五三的國有地，由此可推論上訴人甲○○○所有如原判決附圖三所示
      Ｃ部分房屋，並未占用被上訴人丙○○、乙○○所有之系爭土地。
（四）上述圍牆旁邊有兩棵樹，亦可作為系爭土地與隔鄰同段四之三五、四之三七地
      號土地之經界線。
（五）依台中市政府函示，八十九年拓寬道路時對上訴人房屋的拆除面積共十五點一
      八坪（即五十平方公尺），遠低於國有地地號４之三七的六十七平方公尺，地
      號４之三五的六十四平方公尺，則國有地是否已全部拓寬為道路，而使地號４
      之三五、三七與地號４的經界確定為Ｙ線，則令人生疑。
（六）上訴人甲○○○之上述房屋並未占用被上訴人丙○○、乙○○所有之系爭土地
      ，被上訴人訴請上訴人拆屋還地，其原告當事人不適格。
（七）上訴人甲○○○於四十幾年前，向訴外人李錦堂買受系爭土地上之上開房屋，
      有讓渡同意書可據，足證上訴人甲○○○占有使用系爭土地有合法權源。
三、證據：除引用原審立證方法外，補提：房屋讓渡同意書影本乙份、照片二張為證
    。另聲請傳訊證人侯春貴。請求囑託地政機關測量，及向聯勤總司令部調閱系爭
    土地之原地主曾於五十三年間，擬以五條黃金之代價，向軍方購買上訴人現居住
    房屋所坐落土地之筆錄。另提房屋讓渡同意書、房屋稅籍牌各一張、收據二張、
    照片二張為證。
Ｂ、被上訴人丙○○、乙○○方面：
一、答辯聲明：求為判決：駁回甲○○○之上訴。
二、陳述：除與原判決所載相同部分予以引用外，補稱：
（一）上訴人甲○○○之上述房屋確有占用被上訴人丙○○、乙○○所有之系爭土地
      如原判決附圖三編號Ｃ所示之土地。
（二）按地籍測量依左列次序辦理：「一、三角測量、三邊測量或精密導線測量。二
      、圖根測量。三、戶地測量。四、計算面積。五、製圖」，土地法第四十四條
      定有明文。故地政機關辦理地籍測量時，係先以三角測量、三邊測量或精密導
      線測量等方法，測量其邊界，再依圖根測量，配布圖根點，以為戶地測量之依
      據，有其一定之次序，並非先算面積再去測量，且如無地籍原圖，即無法計算
      土地之面積，是當先有土地界線及地籍原圖之存在，方能計算面積，換言之計
      算面積必須以地籍原圖存在為前提，如無地籍原圖即無法計算面積，乃係當然
      之理，故上訴人甲○○○辯稱地政機關先算面積，再去測量土地界線一事，顯
      然與測量方法、測量實務程序及經驗法則不符，不足採信。
（三）原審法院囑託台中市中山地政事務所測量結果，如原審判決附圖三編號Ｃ所示
      土地上上訴人甲○○○之房屋確係占用被上訴人乙○○等人所有之系爭土地面
      積為三十一平方公尺，經上訴人甲○○○聲請鈞院再請內政部土地測量局測量
      結果，亦認為上訴人甲○○○之上述房屋確有占用被上訴人乙○○等人之系爭
      土地面積三十一平方公尺，有該局九十一年一月九日九十地測二字第一八二四
      二號函所附之鑑定書及複丈成果圖附卷可稽，故原審就此部分之判決並無違誤
      ，上訴人甲○○○提起上訴並無理由。
（四）依原判決附圖三所示，該圖編號Ｃ部分上訴人甲○○○所有之房屋前端，與被
      上訴人丁○○所有Ｄ部分房屋之前端相切齊，均位於系爭土地之經界，即上訴
　　　人甲○○○所謂之Ｙ線內，又與系爭土地相鄰之四之五四號土地之界線，係延
　　　續系爭土地之界線，即上訴人甲○○○所謂之Ｙ線，而該鄰地之建築物亦均以
　　　該界線為邊界，由此顯示該地政機關所製之附圖之經界並無錯誤，是應以上訴
　　　人甲○○○所謂之Ｙ線為界方為適當，故上訴人甲○○○所辯Ｚ線為界云云顯
　　　與事實不符，要無足採。
（五）次按所謂經界糾紛，係指相鄰地之所有權人間，就土地界線有所爭執而言，而
      本事件係被上訴人乙○○等人訴請上訴人甲○○○拆屋還地，與經界確認之訴
      顯然不同，且上訴人甲○○○並非相鄰地之所有權人，並非確認經界之權利義
      務主體，故上訴人甲○○○所辯應先確認經界所在及應以Ｚ線圍牆為界等事要
      無理由。
（六）上訴人甲○○○於八十九年八月三十一日在原審所提答辯狀辯稱：伊所有之上
      述編號Ｃ部分房屋房屋，前曾向政府納稅等語，可知上訴人甲○○○已自認占
      用被上訴人乙○○等之土地，惟其房屋是否曾經繳納房屋稅，與其占有系爭土
      地是否有合法權源並無關連，不得據以認定其占有使用系爭土地有合法權源。
乙、丙○○、乙○○提起上訴部分：
Ａ、上訴人丙○○、乙○○方面：
一、聲明：均求為判決：
（一）原判決不利於上訴人乙○○、丙○○部分均廢棄。
（二）二、被上訴人丁○○應將坐落台中市○區○○段七小段四地號土地上如原判決
      附圖三所示Ａ２部分面積０．００一０公頃之地上物拆除，並將上開土地交還
      上訴人乙○○、丙○○及其餘共有人。
（三）上訴人乙○○、丙○○願供擔保，請准宣告假執行。
二、陳述：除引用原判決書之記載外，補稱：
（一）查原審法院就原判決附圖三所示Ａ２部分房屋，向聯合勤務總司令部政戰部 (
      下稱聯勤總部) 函查結果，該部回函答稱該房舍係屬「眷舍」性質，列入公產
      管理，核配與被上訴人丁○○居住云云。但該函僅係就門牌號碼所示眷舍而做
      答覆，並未依該眷舍實際占用位置及占用面積等情形詳細答覆，故原由聯合勤
      務總司令部所建造之台中市中區中華新村八三之二號丙型眷舍，是否即是現存
      為被上訴人丁○○使用之建物即有疑問。又依據被上訴人丁○○於八十九年四
      月十九日提出於原審法院之「聯勤四０一廠列管台中市散居眷戶土地清冊」顯
      示，聯勤總部所設之眷舍並未占用上訴人乙○○、丙○○所有之台中市○區○
      ○段七小段第四地號土地，且聯勤總部所設之眷舍係屬老舊眷舍，並因台中市
      二０Ｍ-二-一六號道路工程，遭到拆除，有照片附卷可證，且經鈞院向聯勤第
      肆零壹廠函查，經該廠於九十年十月八日以九０智清字第二二四六號函覆，其
      中說明欄第一點記載：「經查本案因年代久遠，本廠現已無資料可資證明，貴
      院所示之Ａ２房屋及Ａ３鐵棚為本廠所建」。第三點記載：「又該員之公有房
      舍於民國八十九年由台中市政府拆除，土地亦由市府收回，該址現已無本廠用
      地」。是依上開公函，聯勤第肆零壹廠並無證據證明系爭之Ａ２房屋為聯勤第
      肆零壹廠所建，且聯勤第肆零壹廠之公有房舍已悉數全遭拆除。又上訴人訴訟
      代理人李鴻志曾經向台中市政府土木課調閱台中市二０Ｍ-二-一六號道路工程
      資料，該資料內已載明聯勤總部所有坐落台中市○○街八十三之二號房屋係全
      部拆除，所以被上訴人丁○○主張Ａ２房屋係分配之眷舍，並不足採，實際上
      該房屋係被上訴人於八十九年間，自行將該剩牆拆除，而另行在同址重新搭蓋
      之鐵皮建物，並非原老舊眷舍。
（二）證人劉立漢於鈞院九十年十二月十四日訊問時雖證稱：「我以前所配住的宿舍
      坐落於我剛剛所看的實測圖編號Ａ３與Ａ４之間，而丁○○分配的宿舍在該圖
      的Ａ２、Ａ３位置上，其中Ａ２部分現在丁○○放電視等電器用品，我有去看
      過，該部分現有的房屋，是當初聯勤測量製圖廠配住給丁○○的時候就已經有
      的房子，該位置原來並非圍牆，並不是丁○○把圍牆拆掉改建為房子，因為我
      住在他的隔壁，所以我都很清楚」云云，惟查證人劉立漢之證詞並不足採，分
      述如下：
  １、證人劉立漢係依據實測圖來做證，惟查實測圖僅係一平面圖，在未會同現場指
      界之情形下，劉立漢如何能得知土地界線何在Ａ２、Ａ３房屋是指那一部分之
      房屋？故證人劉立漢之證述並不正確。
  ２、依實測圖所示，Ａ２、Ａ３、Ａ４建物均占用上訴人乙○○等所有之系爭土地
      ，依劉立漢之證詞，劉立漢配住的宿舍在Ａ３與Ａ４之間，而被上訴人丁○○
      分配的宿舍在Ａ２、Ａ３位置，則聯勤測量製圖廠配住的宿舍已佔用上訴人乙
      ○○等上開土地，惟依聯勤四０一廠列管台中市散居眷戶土地清冊觀之，聯勤
      四０一廠宿舍所使用之土地並未包括上訴人乙○○等所有之系爭土地，足見劉
      立漢上開證詞與事實並不相符。
  ３、依上訴人乙○○等所提出之照片觀之，現有之鐵皮屋係被上訴人丁○○將舊有
      之磚牆拆掉以後再行建築，故被上訴人丁○○所有之Ａ２房屋已非原來的舊建
      物，被上訴人丁○○無占有之權源，占有上訴人乙○○等人之土地，自應將該
      Ａ２所示之房屋拆除，將土地返還予上訴人乙○○等人。
三、證據：除引用原審立證方法外，補提：聯勤四０一廠列管台中市散居眷戶土地清
    冊影本一件、照片四張為證。
Ｂ、被上訴人周占標方面：
一、答辯聲明：求為判決駁回丙○○、乙○○之上訴。
二、陳述：除與原判決所載相同部分予以引用外，補稱：
（一）系爭如原判決附圖編號A2所示之房屋，係由訴外人聯勤總部於民國四十年間所
      建，配與被上訴人周占標居住，依國軍軍眷業務處理辦法第十三條規定，該屋
      之產權屬國有，依同辦法第三十一條規定，被上訴人周占標僅有眷舍居住權，
      而無處分權限，被上訴人周占標既無處分權能，上訴人丙○○、乙○○訴請被
      上訴人周占標將該房屋拆除，將土地返還，於法無據。
（二）依台中市政府八九府建土字第一０四六二四號函所載，被上訴人周占標配住之
      房舍即台中市○區○○街八十三之二號房屋係列入半拆戶，有該函可據，既為
      半拆戶，則舊有房舍並未全部拆除，即A2部分之房屋為未拆除部分，上訴人丙
      ○○、乙○○主張被上訴人周占標原配住之宿舍全部被台中市政府拆除云云，
      並非有據。
三、證據：補提聯勤眷舍居住憑證影本、台中市政府函、聯勤第肆零壹廠函稿影本各
    一件為證。另請求傳訊證人劉立漢。
      理      由
一、按當事人適格，乃指當事人就具體特定之訴訟，得以自己之名義為原告或被告，
    而受為訴訟標的法律關係之本案判決之資格而言，故在給付之訴，原告主張其為
    訴訟標的法律關係之權利主體，他造為訴訟標的法律關係之義務主體，其當事人
    即為適格。至原告是否確為權利人，被告是否確為義務人，乃為訴訟標的法律關
    係之要件是否具備，即訴訟實體上有無理由之問題，並非當事人適格之欠缺（最
    高法院八十五年台上字第一０五四號判決參照）。本件丙○○、乙○○於原審主
    張伊為台中市○區○○段七小段四地號土地（以下稱系爭土地）所有權人，上訴
    人甲○○○以原判決附圖三編號ｃ所示之房屋，無權占用該房屋所坐落之土地，
    妨害丙○○、乙○○對該系爭土地所有權之行使，求為判命上訴人甲○○○應將
    該房屋拆除，並將土地返還，依此事實，就此訴訟，有實施訴訟權能，其原告當
    事人適格並無欠缺，上訴人甲○○○辯稱本件原告當事人不適格云云，尚有誤會
    。
二、本件丙○○、乙○○起訴主張：系爭土地係彼等與訴外人周金梭共有，被上訴人
    丁○○無權占用該土地如原判決附圖（一）所示Ａ２部分面積○．○○一○公頃
    土地，建築房屋使用；上訴人甲○○○以如原判決附圖（三）所示Ｃ部分面積○
    ．○○三一公頃之房屋，無權占有該土地，均妨害丙○○、乙○○及訴外人周金
    梭對於系爭土地所有權之行使，爰本於物上請求權，依民法第七百六十七條及第
    八百二十一條之規定，求為判命被上訴人丁○○應將系爭土地上如原判決附圖（
    一）所示Ａ２部分土地上之房屋拆除，及將該部分土地返還，及判命上訴人甲○
    ○○將系爭土地上如原判決附圖（三）所示Ｃ部分土地之地上物拆除，將上開土
    地返還丙○○、乙○○及其餘共有人，並均宣告附條件假執行之判決（上訴人丙
　　○○、乙○○於原審另訴請丁○○將原判決附圖一所示A3、A4部分房屋及原判決
　　附圖二所示Ｂ部分房屋拆除，將原判決附圖三所示Ｄ部分土地上之雜物搬除，將
　　各該部分之土地交還丙○○、乙○○及其餘共有人，此等部分，經原審為丁○○
　　敗訴之判決，未據丁○○聲明不服）。
三、（一）被上訴人丁○○則以：系爭土地上如原判決附圖（一）所示Ａ２部分土地
    上之房屋，係國防部於四十年間所搭建，為公有眷舍之一部分，配與伊永久居住
    使用，伊僅有使用權，對於上述房屋無處分權，上訴人丙○○、乙○○訴請伊拆
    屋還地，為無理由。又伊於民國四十年間即有權居住使用占有該土地，自合於時
    效取得地上權之要件，並非無權占有。伊居住該屋迄今已四十餘年，上訴人丙○
    ○、乙○○長期不行使權利，數十年後始提起本訴，其行使權利有違誠信原則等
    語，資為抗辯。
    （二）上訴人甲○○○則辯以：系爭土地上如附圖（一）所示Ｃ部分之地上建物
　　係伊於民國四十幾年間，向訴外人李錦堂所購買，伊使用系爭土地上之上開房屋
　　有合法權源，且該房屋並未占用上訴人丙○○、乙○○所有之系爭土地，上訴人
　　丙○○、乙○○之訴為無理由等語。
二、關於丙○○、乙○○訴請丁○○拆除原判決附圖三編號A2所示之房屋返還土地部
    分：
（一）上訴人丙○○、乙○○主張：被上訴人丁○○在原判決附圖一編號A2所示土地
      上房屋居住，無任何正當權源，其無權占用上訴人丙○○、乙○○所有之土地
      ，妨害上訴人所有權之行使，爰本於物上請求權，請求被上訴人丁○○拆屋還
      地。被上訴人丁○○固不否認有占有使用上述房屋，惟辯稱該屋係伊獲配之眷
      舍之一部分，非伊所建，伊無拆除權限，上訴人丙○○、乙○○之訴無理由等
      語。查系爭土地上如原判決附圖（一）所示Ａ２部分地上房屋，係國防部於四
      十年間搭建，而核配予被上訴人丁○○居住使用等情，業經被上訴人丁○○提
      出聯勤眷舍居住憑證一份為證（本院卷一第一０三頁），且經原審法院向聯合
      勤務總司令部政戰部函查結果，答復稱：「該建物係屬「眷舍」性質，列公產
      管理，核配丁○○居住，其管理（處分）與使用權限，均依「國軍老舊眷村改
      建條例」及「國軍軍眷業務處理辦法」等相關規定辦理等情屬實，此有該部八
      十九年六月五日（八九）宇恬字第一五八○號函附於原審卷可稽；本院檢附原
      判決附圖一複丈成果圖，向聯勤總部肆零壹廠函查結果，該廠亦答復稱原判決
      附圖一複丈成果圖編號Ａ２所示之房屋確為該廠所建配與被上訴人丁○○居住
      無誤，有該廠九十年十月八日九０智清字第二二四六號函附卷可考（本院卷一
      第一八０、一九六、一九七頁）。被上訴人周占標所舉證人劉立漢亦於本院證
      稱：「我認識丁○○，以前我們是聯勤測量製圖廠的同事，我是少校，他是上
      士，我們兩人的宿舍都是配住在中華新村，靠近台中市○○街那個地方，他配
      住的宿舍跟我的宿舍是緊鄰的在隔壁，我配住的門牌號是福音街八十三之三號
      ，丁○○的宿舍是八十三之二號」、「（法官提示原審卷二○○頁實測圖）你
      住的地方在什麼位置，丁○○住的地方的位置？劉立漢答：我以前配住的宿舍
      坐落於我剛剛所看的實測圖編號Ａ３與Ａ４之間，而丁○○分配的宿舍在該圖
　　　的Ａ２、Ａ３位置上，其中Ａ２部分現在丁○○放電視等電器用品，我有去看
　　　過，該部分現有的房屋，是當初聯勤測量製圖廠配住給丁○○的時候就已經有
　　　的房子，該位置並不是丁○○把圍牆拆掉，改建為房子，因為我住在他的隔壁
　　　，所以我都很清楚」等語（本院卷二第十三、十四頁）。證人劉立漢雖非會同
　　　本院至現場履勘後而為證述，但該證人證稱伊與被上訴人原係同事，獲配之宿
　　　舍又與被上訴人丁○○之宿舍隔鄰，對於系爭房屋之情形伊知之甚詳，所為上
　　　開證述當可採信，上訴人指稱：證人劉立漢未會同現場指界，不可能知悉原判
　　　決附圖一編號Ａ２所示房屋是否被上訴人丁○○原獲配宿舍之一部分，因而指
　　　證人劉立漢之上開證言不可採云云。尚難採憑。顯見被上訴人所辯，地界線何
　　　在Ａ２、Ａ３房屋是指那一部分之指與本院足見被上訴人丁○○所辯原判決附
　　　圖一編號Ａ２所示房屋是其原先獲配宿舍之一部分，非伊所建一節，即堪採信
　　　。原判決附圖（一）所示Ａ２部分地上建物，既為眷舍，且列為公產管理，則
　　　依國軍軍眷業務處理辦法第十三條規定，其產權即屬於國（公）有，復參諸該
　　　辦法第三十一條規定之意旨，被上訴人丁○○僅有眷舍居住權，而無轉讓處分
　　　之權限。
（二）上訴人丙○○、乙○○雖另主張：依「聯勤四０一廠列管台中市散居眷戶土地
      清冊」觀之，聯勤四０一廠宿舍所使用之土地並未包括上訴人乙○○等所有之
      系爭土地，足見原判決附圖一編號Ａ２所示之房屋並非聯勤四０一廠所建配住
      與被上訴人丁○○之宿舍，而係被上訴人丁○○獲配住宿舍後，擅自占用上訴
      人丙○○、乙○○所有之系爭土地而加蓋，被上訴人丁○○就該加蓋之房屋有
      處分權，應負責拆屋還地等語。惟為被上訴人丁○○所否認。查：上訴人所提
      上開「聯勤四０一廠列管台中市散居眷戶土地清冊」（本院卷一第九十八頁）
　　　所記載宿舍之地號雖未包括系爭土地，惟聯勤四０一廠列管之上述台中市散居
　　　眷戶宿舍，實際上是否有建於系爭土地上，應以現狀為準，玆被上訴人丁○○
　　　占有使用如原判決附圖三編號A2房屋，確係聯勤總部所建配與被上訴人丁○○
　　　居住，業如上述，自難單憑「聯勤四０一廠列管台中市散居眷戶土地清冊」未
　　　記載宿舍建於系爭土地上，即認系爭A2部分房屋並非軍方所建，是上訴人主張
　　　右揭房屋係被上訴人丁○○所建，被上訴人丁○○有拆除權云云，並非有據。
（三）上訴人丙○○、乙○○又主張：被上訴人丁○○所提之聯勤眷舍居住憑證，其
      上所載眷舍門牌號碼為台中市中區中華新村八三之二號，但系爭被上訴人丁○
      ○應拆除之建物門牌號碼為台中市○區○街八三之二號，並不相同，足見被上
      訴人丁○○有拆除系爭房屋之權限云云。惟為被上訴人丁○○所否認，辯稱該
      二地址係同一建物之地址等語。查：台中市政府於八十九年二月二十四日通知
      拆遷戶召開「聯勤第四０一廠中華新村眷舍第二次協調會」，其函文主旨即明
      指拆除之房舍為「中華新村眷舍」，通知拆遷對象，其中關於丁○○（即被上
      訴人）部分，所載眷舍之地點載為「台中市○○街八三之二號」，有該府八九
      府建土字第一八三九０號函影本附卷可稽（本院卷一第一五三頁），足見台中
      市○○街八三之二號顯係聯勤所建配與被上訴人丁○○之「台中市中區中華新
      村八三之二號門牌改編後之號碼。參以：聯勤第肆零壹廠八十九年七月間所發
      ８９智清字第一五００號致「總部眷服處」函，其函文所附「房屋補助費及搬
      遷補助費人員領款清冊」亦載明「台中市○區○○街八三之二號即為被上訴人
      丁○○原配住之「中華新村散戶」（見本院卷一第一五五、一五六頁），更足
      證明被上訴人丁○○所稱上述兩門牌號碼實係同一建物之地址為可採，上訴人
      丙○○、乙○○上開主張，顯屬無稽。
（四）上訴人丙○○、乙○○再主張：被上訴人丁○○獲配之宿舍已因台中市○○街
      道路拓寬工程而被全部拆除，上訴人之訴訟代理人李鴻志曾經向台中市政府土
      木課調閱台中市二０Ｍ-二-一六號道路工程資料，該資料內已載明聯勤總部所
      有坐落台中市○○街八十三之二號房屋係全部拆除，所以被上訴人丁○○主張
      Ａ２房屋係分配之眷舍，並非真實等語。為被上訴人丁○○所否認。查台中市
      政府八十九年八月八日八九府建土字第一０四六二四號函主旨：「本市○區○
      ○街．．．八三之二號房屋，係配合本市八十九年度二十米－二－一六工程，
      列入半拆戶」屬實，有該函可據（本院卷一第一六七頁），顯見上訴人丙○○
      、乙○○主張被上訴人丁○○原獲配之台中市○○街八十三之二號宿舍因福音
      街道路拓寬工程而被全部拆除云云，並非可採。
（五）上訴人丙○○、乙○○另提出照片四張（本院卷一第九十九、一００頁），主
      張：八十九年間，台中市政府為開闢福音街道路，將原判決附圖一編號Ａ２所
      示之原有房屋拆除，僅剩一面墻壁，該被上訴人丁○○再將之擴建為現有如附
      圖Ａ２所示之房屋，足見該屋為被上訴人丁○○所有，被上訴人丁○○對該屋
      有拆除權等語。為被上訴人丁○○所否認，而原判決附圖一編號Ａ２所示之房
      屋確為聯勤總部肆零壹廠所建配與被上訴人丁○○居住之情，已如前述〔見本
      判決理由二之（一）所載〕，上訴人丙○○、乙○○所提之照片（本院卷一第
      九十九頁）亦無日期，難證明究係何時所攝；且由該照片亦難認定聯勤總部肆
      零壹廠所建配與被上訴人丁○○居住之原有上述宿舍中如Ａ２部分房屋亦一併
      被拆除，是上訴人丙○○、乙○○主張上述Ａ２部分房屋係道路拓寬被拆除後
      被上訴人丁○○擅自重新搭建云云，亦非可採。
（六）如上所述，如原判決附圖一編號Ａ２所示之房屋既非被上訴人丁○○所建，被
      上訴人丁○○對該房屋無處分權，則上訴人丙○○、乙○○於原審以無處分權
      能之被上訴人丁○○為被告，訴請被上訴人丁○○拆屋還地，自屬無據，原審
      就此部分，為上訴人丙○○、乙○○敗訴之判決，並駁回假執行之聲請，核無
      違誤，上訴論旨，就此部分，指摘原判決失當，求予廢棄，非有理由，應予駁
      回。
三、關於丙○○、乙○○訴請甲○○○拆除原判決附圖三編號Ｃ所示房屋返還土地部
    ：
（一）丙○○、乙○○主張：上訴人甲○○○以如原判決附圖（三）所示Ｃ部分面積
      ○．○○三一公頃之房屋，無權占有該土地，均妨害丙○○、乙○○及訴外人
      周金梭對於系爭土地所有權之行使，爰本於物上請求權，依民法第七百六十七
      條及第八百二十一條之規定，求為判命上訴人應將系爭土地上如原判決附圖（
      三）所示Ｃ部分房屋拆除，將該土地返還。上訴人甲○○○雖否認其所有如原
      判決附圖（三）所示Ｃ部分房屋有占用系爭土地，惟原審囑託台中市中山地政
      事務所施測結果，上訴人甲○○○所有如原判決附圖（三）所示Ｃ部分房屋確
      係位於被上訴人丙○○、乙○○所有之系爭土地上，有該所複丈成果圖附卷可
      據（原審卷第一五三、一五四頁），甲○○○提起上訴後，復聲請複丈，經本
      院囑託內政部土地測量局測量結果，亦認上訴人甲○○○所有之上述房屋確位
      於被上訴人丙○○、乙○○所有之系爭土地上，有鑑定書附卷足憑（本院卷二
      第二十八至三十頁），是上訴人甲○○○所辯伊所有上開房屋未占用被上訴人
      丙○○、乙○○所有之系爭土地云云，即屬無據。
（二）內政部土地測量局施測時，係先用精密電子測距經緯儀，在系爭土地附近施測
      圖根點，並經計算檢核閉合後，作為該測區之控制點，再以各圖根點為基點，
      施測系爭土地上建物位置及附近各界址點，並計算各界址點之坐標值，輸入電
      腦，用自動澮圖儀，展繪於鑑測原圖上，再依據台中市中山地政事務所保管之
      地籍圖，謄繪本案有關土地之經界線，作成鑑定圖，此有該鑑定圖可據 (本院
      卷二第二十九頁) ，上訴人甲○○○空言指摘地政機關測量方法並非以確定經
      界之方式為之，而指稱施測之結果不正確，顯非有據。
（三）上訴人甲○○○雖另辯稱：伊於四十餘年前，即向訴外人李錦堂買受坐落台中
      市○區○○街八十三之二號房屋，系爭土地上如原判決附圖三編號Ｃ所示房屋
      ，僅係其所購前述房屋之一部分，伊以該房屋占有使用系爭土地，有合法權源
      云云。固據提出房屋讓渡同意書、房屋稅籍牌各一張、收據二張、照片二張為
      證（見本院卷第一０七至一一一頁），惟此等證物均僅能證明上訴人甲○○○
      有向訴外人李錦堂購買坐落台中市○區○○街八十三之二號房屋，不足以證明
      其以該房屋占有使用房屋所坐落之系爭土地，有何正當權源，是上訴人上開抗
      辯，亦屬無據。
（四）上訴人甲○○○又辯稱：台中市中山地政事務所複丈成果圖所繪系爭土地與隔
      鄰同段四之三五、四之三七地號土地之經界線，並非正確，系爭土地與同段四
      之三五、四之三七地號土地之經界線，應以上訴人甲○○○所提照片所示原有
      圍牆為界。因該圍墻在民國四十年時即已存在，嗣於七十七年間，被上訴人丙
      ○○、乙○○之父親（即地號４之原所有人）為興建停車場，而重新修砌該圍
      牆，鄰居的認知中亦是如此，該里（中正里）里長侯春貴亦知悉此圍墻之存在
      等語。惟據上訴人甲○○○所舉證人侯貴春於本院證稱：「我是台中市中正里
      的里長，現在也是里長，丁○○是我的里民，他所配住的軍方宿舍我知道，我
      現在所住的地方與丁○○所住的地方只隔一條馬路，甲○○○也是我的里民，
      丙○○、乙○○這二人我不認識．．．台中市○區○○段七小段四地號與四之
      三五、四之三七地號的地界線．．．在何處我不知道，我只知到現場甲○○○
      與丁○○所住的房子後面有圍牆，至於坐落土地和隔鄰四─三五、四─三七地
      號土地地界究竟在何處我不知道，是否以該圍牆為界址我不清楚，因為地界的
      界址要經過專家的測量。在系爭土地現場有一座土地公廟是里民信徒一起蓋的
      ，大家輪流打掃，原來的土地公廟坐落在河川地上，被市政府拆除，所以暫時
      移到四號土地路邊的空地上，土地公廟是蓋在圍牆邊，實際上之地界在何處我
      不知道．．．土地公廟的位置有無佔到丙○○、乙○○的土地．．．．我不知
      道」等語（見本院卷一第一七一至一七三頁），足見上訴人甲○○○上開關於
      系爭土地地界之主張，並不足採。
（五）上訴人甲○○○另辯稱：伊所有上述房屋所坐落之土地，與該地北邊即同地段
      四之三五、四之三七地號土地之經界線，亦應以原有之兩棵樹為界，若以該原
      有兩棵樹為界，則伊之房屋未占用被上訴人丙○○、乙○○之系爭土地等語。
      為被上訴人丙○○、乙○○所否認，查土地界址應以地政機關依據地籍圖施測
      之上開結果為準（詳如本判決三之一所載），上訴人甲○○○上開抗辯，顯非
      有據。
（六）上訴人甲○○○所提台中市政府八十九年八月八日八九府建土字第一０四六二
      四號函，其內容僅係證明台中市○區○○街八三之一及八三之二號房屋，係配
      合台中市八十九年度二十米－二－一六工程列入半拆戶（見本院卷第四十七頁
      ），不足以證明上訴人甲○○○所有之上開房屋未占用被上訴人丙○○、乙○
      ○等人所有系爭土地，難為有利上訴人甲○○○之認定。
（七）綜上所述，上訴人甲○○○無正當權源，以原判決附圖三所示編號Ｃ所示之房
      屋，占用被上訴人丙○○、乙○○之上開土地，自屬無權占有，被上訴人丙○
      ○、乙○○本於物上請求權，依民法第七百六十七條及第八百二十一條之規定
      ，求為判命上訴人應將該部分房屋拆除，並返還土地，洵屬正當，原審就此部
      分，為被上訴人丙○○、乙○○勝訴之判決，並依兩造之聲請，分別酌定相當
      擔保金額，為「准」、「免」假執行之宣告，核無不當，上訴論旨，就此部分
      ，指摘原判決失當，求予廢棄，非有理由，應予駁回。
四、本件事證已臻明確，丙○○、乙○○請求鑑定甲○○○所提「房屋讓渡同意書」
　　是否真正，核無必要。又本件丙○○、乙○○係以無權占有為由，訴請甲○○○
　　拆除原判決附圖三編號Ｃ所示土地上房屋，並將該土地返還，是此部分爭執要點
　　在於：甲○○○之上述編號ｃ所示土地上之房屋是否占用丙○○、乙○○二人共
　　有之系爭土地，至於系爭土地之前手是否曾向軍方表示購買上述編號Ｃ之土地，
　　要與訴訟標的無涉。甲○○○聲請向軍方調閱有關系爭土地之原地主曾於五十三
　　年間，擬以五條黃金之代價，向軍方購買上訴人現居住之土地，由於該土地非軍
　　方所有而未果之筆錄，核與爭執要旨無關，自無調閱必要，本件事證已臻明確，
　　兩造其餘主張及舉證，於判決結果無影響，無庸一一論述，均併予鈙明。
五、據上論結：本件上訴均為無理由，依民事訴訟法第四百四十九條第一項、第七十
　　八條、第八十五條第一項前段，判決如主文。
中　　　華　　　民　　　國　　九十一　　年　　　二　　　月　　 十九　　 日
~B1民事第五庭審判長法　官　陳滿賢
~B2　　　　　　　　法　官　朱  樑
~B3　　　　　　　　法　官　邱森樟
右為正本係照原本作成。
不得上訴。
~B　　　　　　　  書記官　粘銘環
中　　　華　　　民　　　國　　九十一　　年　　　二　　　月　　二十六　　日
                                                                        Ｈ
